【裁判字號】    95,訴,317
【裁判日期】    951229
【裁判案由】    損害賠償
【裁判全文】
臺灣嘉義地方法院民事判決               95年度訴字第317號
原      告  乙○○
被      告  甲○○
上列當事人間請求損害賠償事件，本院於民國95年12月26日
言詞辯論終結，判決如下：
    主  文
被告應給付原告新台幣伍萬元。
原告其餘之訴駁回。
訴訟費用由被告負擔十九分之一，餘由原告負擔。
本判決第一項，得假執行；但被告以新台幣伍萬元為原告預供擔
保，得免為假執行。
    事實及理由
壹、原告起訴主張：被告於民國94年12月1日下午6時20分許，於
    嘉義縣六腳鄉灣南村112-7號富林漢堡店前，不特定多數人
    得共見共聞之場所，見原告之縣議員參選造勢遊行隊伍行經
    該處，竟基於公然侮辱之故意，接續出言「幹你娘，搶救什
    麼小」（台語）等語辱罵原告，足以貶抑原告之人格。被告
    之行為使原告精神上受到損害，並損失選舉經費新台幣（下
    同）2百多萬元，為此，依民法侵權行為之法律關係，請求
    被告給付原告精神慰撫金23萬元及選舉經費損失70萬元等語
    。並聲明：被告應給付原告93萬元。
貳、被告則以：
一、被告與訴外人陳硫黃等人於94年12月1日下午6時20分許用餐
    完畢後，一同進入六腳鄉灣南村112-7號屋內客廳泡茶，當
    時被告走進被告姪子陳國志早餐店騎樓處內並未站在機車前
    ，更未在外駐足與原告發生爭吵。且訴外人曾詩懿、侯安添
    與原告於刑事案件之說詞互相矛盾且與事理不符，被告與訴
    外人陳硫黃於刑事案件之說詞一致，足證被告無辱罵原告之
    行為。
二、查94年底三合一選舉縣議員及鄉鎮市長候選人需繳納12萬元
    保證金，選舉結果得票數未達應選出名額除選舉人總數所得
    商數百分之十者，保證金不予退還。而能否當選端看候選人
    本身資源、能力、策略及民意所向，原告未獲選民支持，僅
    獲得762票（最低當選票數5139票），與本件完全無因果關
    係，原告因落選怪罪係被告所致而要求巨額賠償金，顯於法
    不符。
三、退萬步言，縱如被告所為對原告成立侵權行為，原告請求被
    告賠償金額顯屬過高。
四、又查，當日被告已與朋友一同進入早餐店內飲茶，原告受他
    人辱罵竟誤以為係被告所為，夥同數十名助選員將被告叫出
    並包圍，致被告行動自由受限，若認被告情急之下出言相譏
    ，亦難認被告有故意或過失，反觀原告之行為與有過失在先
    ，則原告應負與有過失責任等語置辯。並聲明：(一)原告之
    訴駁回。(二)如受不利判決，願供擔保請准免為假執行。
參、原告主張被告於94年12月1日下午6時20分許，於嘉義縣六腳
    鄉灣南村112-7號富林漢堡店前，以「幹你娘，搶救什麼小
    」（台語）等語辱罵原告，足以妨害原告名譽等情，雖為被
    告所否認，惟查：在場證人即原告配偶曾詩懿於本院95年度
    簡上字第105號刑事案件審理中結證稱：伊當時與原告一同
    去造勢、拜票，造勢隊伍約二、三十人，伊與原告及同村助
    選員侯安添走在隊伍最前面，經過富林漢堡店前時，只有被
    告一人站在該處，並說「幹你娘，搶救什麼小」（台語），
    伊當時與被告距離不到1公尺，後來原告靠過去問被告：「
    你剛才罵什麼? 」，被告又再罵一次。伊等造勢時雖有使用
    宣傳車及喇叭，但係放在隊伍的後面，助選員透過喇叭喊一
    句口號，伊等跟著喊一句，伊等喊畢之空檔，就聽到被告用
    上開話在罵原告等語（見上開刑事案件簡上卷第37至40頁）
    ；證人侯安添於上開刑事案件經隔離訊問結證稱：伊當時與
    原告、原告配偶曾詩懿一同去造勢、拜票，造勢隊伍約40人
    ，伊與原告、曾詩懿走在隊伍的最前面，伊站在較靠路中，
    富林漢堡店在伊右手邊，被告站在漢堡店前，遠遠地就開始
    在罵，旁邊沒有別人，待伊等走近，清楚地聽到被告罵「幹
    你娘，搶救什麼小」（台語），伊當時與被告距離約2公尺
    ，被告約罵了二、三次以上。伊等造勢時雖有使用宣傳車及
    喇叭，但係放在隊伍的後面，伊等喊完「搶救乙○○」，且
    喇叭也停頓的空檔，就聽到被告用上開話在辱罵，當天原告
    並無與被告先發生爭執等語（見上開刑事案件簡上卷第41至
    45頁），核與原告主張之上開情節相符，而被告在前述不特
    定人得以共見共聞之場所，以「幹你娘，搶救什麼小」（台
    語）等三字經辱罵原告，確足以使原告在社會上之評價受到
    貶損，綜上堪認原告主張被告有妨害其名譽之侵權行為，應
    可採信。此外，本院95年度簡上字第105號刑事判決亦同此
    認定，有上開刑事判決附卷可稽，被告否認有公然辱罵原告
    之行為，尚非可採。
肆、茲就原告所主張之損害，審究如下：
一、精神慰撫金23萬元部分：
    按因故意或過失不法侵害他人之權利者，負損害賠償責任；
    不法侵害他人之身體、健康、名譽、自由、信用、隱私、貞
    操，或不法侵害其他人格法益而情節重大者，被害人雖非財
    產上的損害，亦得請求賠償相當之金額，民法第184條第1項
    前段及第195條第1項前段分別定有明文。次按精神慰藉金之
    賠償須以人格權遭遇侵害，使精神上受有痛苦為必要，其核
    給之標準固與財產上損害之計算不同，然非不可斟酌雙方身
    分資力與加害程度，及其他各種情形核定相當之數額，最高
    法院51年台上字第223號判例參照。被告既於公眾得共見共
    聞之場所以言詞貶損原告在社會上之人格，所為已構成公然
    侮辱之要件，原告之名譽自因此而受有損害，其主張被告應
    負侵權行為損害賠償之責任，自屬有據。本院審酌原告係高
    職畢業，目前擔任義工，名下有田賦1筆、土地1筆、房屋1
    筆、汽車1輛；被告係國小畢業，職業農，名下房屋1筆、有
    田賦7筆、汽車1輛乙節，此經兩造於本院陳明在卷（見本院
    卷95年10月30日言詞辯論筆錄），及有稅務電子閘門財產所
    得調件明細表2份在卷足按，並考量被告與原告間前已有間
    隙（被告曾與他人共同以加害生命之事恐嚇原告，經台灣高
    等法院台南分院於92年12月3日以92年度上易字第984號判處
    有期徒刑4月確定，有該判決1份在卷可按），被告於原告參
    選縣議員之造勢隊伍經過富林漢堡店前，以「幹你娘，搶救
    什麼小」（台語）辱罵原告，及其以上揭穢言造成原告人格
    受辱之程度等一切情狀，認原告請求精神上損害賠償金額應
    予酌減至5萬元，較為合理。逾此數額，尚屬過高，不應准
    許。
二、選舉經費70萬元部分：
  1.按損害賠償之債，以有損害之發生及有責任原因之事實，並
    二者之間，有相當因果關係為成立要件。故原告所主張損害
    賠償之債，如不合於此項成立要件者，即難謂有損害賠償請
    求權存在（最高法院48年台上字第481號判例可資參照）。
  2.查原告請求被告賠償選舉經費70萬元損失部分，原告對於該
    部分損失之事實，並未舉證以實其說；且縱認原告有上開選
    舉經費損失，本件被告對上開選舉經費損失，尚難認有何因
    果關係，依上開判例意旨，原告就此部分損害，自不得請求
    被告賠償。
伍、末按，損害之發生或擴大，受害人與有過失者，法院得減輕
    賠償金額，或免除之，民法第217條第1項定有明文；所謂「
    與有過失」，係指雙方行為為損害之共同原因者而言（最高
    法院68年台上字第967號判例參照）。本件原告係因被告故
    意行為致人格受損，業如前述，因此原告對於損害並無共同
    過失原因之情形，故被告抗辯原告前揭所受之損害應有民法
    第217條規定之適用，於法要難謂合。
陸、綜上所述，原告因被告之公然侮辱行為，主張依侵權行為之
    法律關係，請求其給付5萬元，為有理由，應予以准許。逾
    此範圍，則屬無據，應予駁回。
柒、本件係所命給付未逾50萬元之判決，依民事訴訟法第389條
    第1項第5款規定，應依職權宣告假執行；被告陳明願供擔保
    請准宣告免為假執行，經核原告勝訴部分，尚無不合，爰酌
    定相當擔保金額准許之。
捌、本案事證已臻明確，兩造其餘主張陳述及所提之證據，經審
    認後認無礙勝負之判斷，爰不一一論列，附此敘明。
玖、據上論結：本件原告之訴，為一部有理由，一部無理由，依
    民事訴訟法第79條、第389條第1項第5款、第392條第2項，
    判決如主文。
中    華    民    國    95    年    12    月    29    日
                  民事第一庭  法 官  吳芝瑛
以上正本係照原本作成
如不服本判決，應於送達後20日內，向本院提出上訴狀並表明上
訴理由，如於本判決宣示後送達前提起上訴者，應於判決送達後
10日內補提上訴理由書（須附繕本）。
中    華    民    國    95    年    12    月    29    日
                              書記官 李天祥


司法院資訊處製作；財團法人民間司法改革基金會備份。
